臺灣高等法院花蓮分院刑事判決　　　　　　　　　　　　九十三年度上訴字第三號
　　上　訴　人　臺灣臺東地方法院檢察署檢察官
　　被　　　告　甲○○
　　選任辯護人　簡燦賢律師
右上訴人因被告傷害致死案件，不服臺灣臺東地方法院九十一年度訴字第一八六號中
華民國九十二年十二月二日第一審判決（起訴案號：臺灣臺東地方法院檢察署九十一
年度偵字第一五一三號），提起上訴，本院判決如左：
    主  文
原判決撤銷。
甲○○因過失致人於死，處有期徒刑陸月；如易科罰金以參佰元折算壹日。
    事  實
一、甲○○與楊民生為夫妻關係，甲○○於民國（下同）九十年三月三日二十三時四
    十五分許，在台東縣成功鎮○○路四一號住處廚房內，與楊民生因細故發生口角
    並進而互相拉扯。甲○○知楊民生有中等貧血，本應注意楊民生有可能因盛怒之
    下暈眩跌倒；且甲○○並無不能注意之情事，竟疏未注意，以雙手拉住楊民生之
    雙手，並以腳踢楊民生，放手後致使楊民生向後仰倒頭部撞及地面，因而受有顱
    頂骨折、顏面部皮下出血等傷害，經送醫急救後，於九十年（起訴書誤載為九十
    一年）三月十三日十四時十三分不治死亡。
二、案經臺灣臺東地方法院檢察署檢察官據報相驗後，自動檢舉偵辦。
    理  由
一、訊之被告甲○○固不否認有於前揭時、地與被害人楊民生發生口角之事實，惟矢
    口否認有與被害人互相拉扯，及以雙手拉住被害人之雙手，並以腳踢被害人腹部
    之行為；辯稱：伊只有剛開始的時候和被害人吵架，伊並沒有和被害人拉扯，只
    是口角，後來被害人如何倒地伊並不清楚；伊沒有踢被害人，是剛吵架的時候，
    伊稍微用手撥被害人上臂要被害人不要這樣，後來伊就都沒有動手云云。另被告
    選任之辯護人辯護意旨略稱：（一）被告雖於九十二年七月九日原審訊問時供稱
    有踢被害人肚子，然係被告誤答，且卷內無任何資料，足資證明被害人腹部受有
    何傷害。（二）證人乙○○證述前後明顯有所歧異，是尚無法證明被告有踢被害
    人腹部之行為。（三）被告就被害人係自行跌倒一事，依測謊結果應為有利被告
    之認定，且主觀上被告根本不具有傷害故意，更遑論對於被害人有何發生死亡結
    果預見之可能。（四）被害人當時係在盛怒之下，且有貧血情形，被害人因重心
    不穩而跌倒，衡情不無可能等語。惟查：
（一）依檢察官囑託內政部刑事警察局鑑定被害人死亡原因之結果為：本件死者符合
      「衝擊性顱腦鈍力損傷」之診斷要件。依據法醫學致傷原理，衝擊性顱腦損傷
      ，是外物打擊所致。本案死者頭部所受傷害，可能係軟質鈍器打擊所致等語（
      見相字第六九號卷第一百零二頁正反面）。與檢察官囑託法務部法醫研究所之
      鑑定意見認為：「頭部受傷由於跌倒可能性應予優先考慮，但以顱骨骨折之嚴
      重性，似乎應參考其他條件因素」之見解（見相字第六九號卷第二百三十頁至
      第二百三十一頁），並不一致。而查：1.證人乙○○於原審證稱沒有看到被告
      以拳頭打被害人頭部或持物品打被害人等語（見原審卷第八十三頁至第八十五
      頁）；2.被告經由內政部刑事警察局實施測謊，該局測謊鑑驗之主題為「是否
      使用任何工具打楊民生的頭？」，測謊之結果，被告無不實反應；3.依據相驗
      結果，被害人僅頭部受有傷害，被害人之雙手並未有任何防衛性之傷害，被害
      人其他身體各處亦未有何遭毆打之傷害；4.被害人與被告為夫妻關係，被害人
      在與被告發生爭吵前，意識清醒，被害人並未告訴被告或被害人之母親乙○○
      等人，被害人曾遭其他人毆打頭部之情事；5.扣案之外殼已毀損之銀色行動電
      話壹支，經台東縣警察局刑警隊鑑識組採驗鑑定情形：行動電話外表經顯微鏡
      檢視及使用Ｏ－ＴＯＬＩＤＩＮＥ試劑檢驗呈陰性反應（見相字第六九號卷第
      六十二頁），即無血跡反應；6.綜前揭事證足認證人乙○○、被告之測謊結果
      與法務部法醫研究所之鑑定報告互核大致相符，是被害人頭部所受之傷害，應
      非係遭他人以鈍器打擊頭部所致，就死亡原因之認定，法務部法醫研究所之鑑
      定意見顯較內政部刑事警察局之鑑定意見可採。是以被害人頭部所受之傷害，
      應係因跌倒撞擊地面所致，先予說明。
（二）被告甲○○於案發時與被害人在廚房內發生爭吵，被告以雙手拉著被害人雙手
      ，用腳踢被害人之腹部數下等情，業據證人乙○○於偵查中、原審及本院審理
      時證稱明確。雖被告矢口否認有用腳踢被害人之行為，然參以原審九十二年七
      月九日調查時，被告與證人乙○○當庭對質之筆錄為（見原審卷第四十四頁至
      第四十五頁）：
      （法官問：妳有無踢妳先生？）
      被告答：沒有。
      證人乙○○稱：怎麼會沒有踢。
      被告答：你有看我踢你兒子，他有當場死掉嗎？他有倒在地上嗎？
      （法官問被告：你有無踢？）
      被告答：有。
      （法官問：你怎麼之前說沒有？）
      被告答：我沒有踢，我只是拉扯。
      足見被告已自承有踢被害人之事實，雖隨即又改稱：沒有踢，只有拉扯云云；
      其後所辯顯係卸責之詞，不足採信。且觀其過程並無存有抽象不明確之訊問、
      不合法之誘導或以恫嚇、侮辱、利誘、詐欺或其他不正方法訊問之情形。另被
      告選任之辯護人辯護意旨稱：該次雖答稱「有」，但與其前後之供述明顯不符
      ，應只是一時口誤，抑不清楚法官詢問之意思，甚至為法院筆錄之誤記，並非
      其真意灼然云云；然辯護內容與前揭筆錄所載不符，亦未有其他資料為佐，難
      認有理由。是被告於原審九十二年七月九日，與證人乙○○對質時，經法官突
      破心防自承有踢被害人之筆錄，自可為證據。
（三）再被告選任之辯護人持證人乙○○前後證述歧異等情，用以質疑乙○○證詞之
      可信性乙節；綜觀證人乙○○先後之證詞為：「發現我媳婦甲○○正用腳用力
      的踢我兒子的肚子，當時我兒子還站著讓她踢‧‧‧‧當我叫我老公來時，我
      就發現我兒子已經躺在地上」（見相字第六九號卷第五頁背面九十年三月八日
      警詢筆錄）、「我當時看見我的二媳婦雙手捉著我二兒子的雙手，腳踢腹部二
      下後‧‧‧‧我倆夫婦走到廚房時，看見我的二兒子已躺在地上沒有動靜」（
      見相字第六九號卷第一百四十五頁背面九十年四月十八日警詢筆錄）、「我到
      廚房去有看見我媳婦抓著我兒子的手，她踢我兒子的肚子，我看見時她踢二下
      。我有看見我兒子倒地，聲音很大聲，我看見他向後仰倒」（見相字第六九號
      卷第一百零八頁背面九十年六月二十九日偵查筆錄）、「我看到我媳婦踢我兒
      子肚子連續踢二下，我兒子就仰倒在地上，後來我兒子有站起來，我去叫我先
      生，一起過來看，我兒子已經倒在地上」（見原審卷第四十二頁九十二年七月
      九日訊問筆錄）、「我聽到聲音，我去廚房，看到我兒子和媳婦在吵架，我看
      到我媳婦踢我兒子二下，我就去叫我先生，我沒有看到我兒子有沒有因為這樣
      倒下來」（見原審卷第四十三頁九十二年七月九日訊問筆錄）、「我起來看到
      是我兒子和媳婦在吵架，我看到我媳婦拉著我兒子的手，一直在踢他的肚子，
      我就叫我先生過來，我們過來的時候，我兒子已經倒在地上」（見原審卷第八
    十三頁九十二年十一月十二日審判筆錄）、「我有看到被告拉我兒子的雙手踢
      他的肚子，我去叫我先生起來‧‧‧‧等我們到了廚房看我兒子已經躺在地上
      」（見本院卷準備程序筆錄）。就其是否親眼目睹被害人因被告腳踢行為而向
      後仰倒之事實，供述並不一致；且衡諸常情，果乙○○已目睹被害人倒地不起
      ，豈有仍逕自上樓找楊德智下來勸架之理。是證人乙○○於偵查中證稱看見被
      害人倒地部分，尚非可採。惟其就被告以雙手拉著被害人被害人雙手並以腳踢
      之事實部分，考量證人乙○○以八十餘歲高齡，遭逢喪子之傷痛，此觀乙○○
      於九十年三月十四日、九十年三月十九日偵查時精神狀況不佳無法陳述或陳述
      不復記憶等情（見相字第六九號卷第二十三頁正面、第四十八頁正反面）可知
      。按一般人在知覺、記憶、陳述的過程中，常會出現錯誤而不自知；又所謂記
      憶，乃重新複製過去，而一般人不可能將過去的所見所聞全盤記住，會有遺忘
      ，在複製的過程中，會以自己的主觀填補遺忘的部分，這些被遺忘的部分，人
      類會靠自己的想像、希望、畏懼來填補（參見王兆鵬著刑事訴訟法講義二第二
      四七頁）。證人乙○○為求對被害人之死亡結果尋得合理交待，嗣於當時所見
      情形記憶中依想像填補被害人後仰倒地之情景，並非不可想見，然並不得僅以
      此全盤否認證人乙○○證言之可信性。且參被告供稱：我和我先生吵架的時候
      ，我婆婆去廁所有看到等語（見原審卷第四十四頁）。足證證人乙○○確有親
      眼目睹被告與被害人爭吵之現場，再乙○○對於被告以雙手拉著被害人雙手並
      以腳踢部分之事實，於警詢、偵查、原審及本院審理時始終供述一致且明確，
      被告復於原審自承有腳踢被害人等情，是此部份事實應屬明確，洵堪認定，被
      告辯護人此部分所質，亦無可採。另證人乙○○於警詢中之筆錄，為被告以外
      之人於審判外之陳述屬傳聞證據，不得採為證據，刑事訴訟法第一百五十九條
      定有明文；然此不得採為證據係指不得採為認定直接犯罪事實之證據，就作為
      認定被告以外之人可信性之情況證據，尚非在禁止之列，併此敘明。
（四）又被害人頭部所受之傷害，係因跌倒撞擊地面所致，已如前述；惟此與被告之
      行為間之因果關係仍有釐清之必要：
    1.然雖證人乙○○並未親眼目睹被害人因被告之行為致使後仰倒地之事實，已如
      前述，然並不得逕依此即認為二者之間無因果關係，仍應本於其他事實判斷之
      。
    2.就被告與被害人於案發當時是否有拉扯推擠等肢體衝突之事實，雖被告於本院
      審判時辯稱：我在跟他爭執的過程，我們只是口角，並沒有相打（台語），事
      後我們都沒有起腳動手（台語）等語（見本院審判程序筆錄）。然被告以雙手
      拉著被害人被害人雙手並以腳踢之事實已如前述，且被告甲○○於本院準備程
      序時亦供稱：他（即被害人楊民生）曾經抓我的頭髮，並把我旋了好幾圈，還
      把我的臉壓在地上等語（見本院準備程序筆錄），並有被告驗傷單壹紙及現場
      模擬照片二禎（見相字第六九號卷第七頁、第七十五頁）在卷可憑。及被告於
      原審供稱：我們有拉扯等語（見原審卷第三十四頁、第四十五頁、第九十七頁
      ），核與被告於警詢及偵查中所供述（見相字第六九號卷第十頁背面、第十二
      頁背面、第二十二頁正面及背面、第一百一十四頁正面、第一百四十一頁正面
      ）相符。再參以被告所持於案發時毀損之手機外殼損壞程度嚴重（見相字第六
      九號卷第六十三頁、第六十四頁照片四禎），及被告於過程中拿取菜刀貳把砍
      劈廚房鐵門並留下數道明顯可見刀痕（見相字第六九號卷第十七頁照片二禎、
      相字第六九號卷第一百四十一頁、原審卷第八十八頁）等情，可見案發當時被
      告與被害人均於盛怒之下互有發生肢體拉扯推擠之情明確。被告嗣雖辯稱僅有
      剛吵架的時候，伊稍微用手撥被害人上臂要被害人不要這樣云云，顯係避重就
      輕，脫免刑責之詞，尚非可採。
    3.再參以被害人於案發當時未有飲酒過量，但有貧血之事實，業據證人張宏昌醫
      師於偵查中證稱：被害人有中等貧血現象，但是有可能腦部出血有這種現象，
      但是被害人第一次八十八年受傷時並沒有貧血的現象；從病例資料沒有看出來
      有喝酒等語明確（見相字第六九號卷第八十三頁正面、第八十八頁背面）。且
      依卷內資料，案發現場當時並無潮濕或積水或地上堆放雜物等容易導致跌倒之
      情形，是以被害人於正常狀況下站立時，應無無故自行跌倒之可能。綜前所述
      ，再參以案發時現場僅被告與被害人二人，且均處於憤怒拉扯情狀下，其間由
      被告先以雙手拉住被害人雙手，緊接以腳部連續踢擊被害人腹部數下，放手後
      致使被害人後仰倒地，頭部撞及地面，而導致顱骨折送醫不治後死亡之事實，
      應無疑義。是被告前開行為，與被害人死亡之結果間，存有相當之因果關係，
      自堪認定。
（五）末被告於案發時先以雙手拉住被害人雙手，緊接以腳部連續踢擊被害人腹部數
      下等行為，究有無傷害被害人之故意，應予進一步認定。依法務部調查局測謊
      報告書（相字第六九號卷第一百九十四頁）所載對被告測謊結果（二）「甲○
      ○稱：其不知道有沒有用腳踢先生」，經測試無情緒波動反應，研判未說謊。
      惟被告確有以腳踢被害人腹部之事實，業經證明已如前述；相較於被告測謊之
      內容係「不知道有沒有用腳踢先生」，而非「沒有用腳踢先生」；再參以被告
      於案發前不滿被害人飲酒行徑，甫案發時遭被害人暴力加之於身，其情緒上激
      動、無法理性判斷之情已如前說明。則尚難認被告於行為時拉扯之際，其主觀
      上具有傷害被害人之故意，自應認定被告無傷害被害人之故意。
二、核被告所為，係犯刑法第二百七十六條第一項因過失致人於死罪。公訴意旨雖認
    被告係犯刑法第二百七十七條第二項前段之傷害致死罪，惟被告並無傷害被害人
    之故意已如前述，且基本事實相同，自應變更起訴法條。檢察官上訴意旨仍認被
    告犯有傷害致死犯行，雖無理由；惟原判決以公訴人對於起訴之犯罪事實所提出
    之證據及指出之證明方法，均不足為被告有罪之積極證明，復查無其他積極事證
    足資證明被告有何傷害致死犯行，基於無罪推定之原則而為被告無罪之判決，既
    有未當，本院自應撤銷改判。爰審酌被告素與被害人感情不睦，案發前又遭被害
    人加諸暴行所受刺激，致有此過失犯行，及被告之素行、智識程度、對被害人家
    屬所造成之傷害程度、犯罪後仍拒不坦承犯行等一切情狀，量處如主文所示之刑
    ，並諭知易科罰金之折算標準。
據上論斷，應依刑事訴訟法第三百六十九條第一項前段、第三百六十四條、第二百九
十九條第一項前段、第三百條，刑法第二百七十六條第一項、第四十一條第一項，罰
金罰鍰提高標準條例第一條前段、第二條，判決如主文。
本案經檢察官翟光軍到庭執行職務。
中      華      民      國     九十三    年      五      月     六      日
                                    審判長法官  吳鴻章
                                          法官  黃永祥
                                          法官  林德盛
右正本證明與原本無異。
（本件被告不得上訴，檢察官得上訴）
                                        書記官　劉夢蕾
中　　　華　　　民　　　國　　九十三　　年　　　五　　　月　　　六　　　日
附錄本案論罪科刑法條全文
中華民國刑法第二百七十六條：
因過失致人於死者，處二年以下有期徒刑、拘役或二千元以下罰金。
從事業務之人，因業務上之過失犯前項之罪者，處五年以下有期徒刑或拘役，得併科
三千元以下罰金。
